ACORDAO-COMPLETO-2565175

ACÓRDÃO 1663/2023 ATA 4/2023 - PRIMEIRA CÂMARA

VISTOS, relatados e discutidos estes autos de recursos de reconsideração interpostos pelo sr. Edeijavá Rodrigues Lira, ex-diretor-presidente da Fundação Universitária de Brasília (Fubra) , e pela Fundação Universidade de Brasília (FUB) contra o Acórdão 13414/2020-TCU-Primeira Câmara, 
ACORDAM os Ministros do Tribunal de Contas da União, reunidos em sessão da Primeira Câmara, ante as razões expostas pelo Relator, em:
9.1. conhecer dos recursos de reconsideração interpostos pelo sr. Edeijavá Rodrigues Lira e pela Fundação Universidade de Brasília (FUB) para, no mérito, dar-lhes provimento;
9.2. em consequência do subitem anterior, tornar sem efeito o Acórdão 13414/2020-TCU-Primeira Câmara, dada a prescrição da pretensão punitiva e ressarcitória do TCU, nos termos do art. 2º da Resolução TCU-344/2022, arquivando-se o processo; e 
9.3. dar ciência desta deliberação aos recorrentes e à Procuradoria da República no Distrito Federal.

Recurso de reconsideração interposto pelo sr. Edeijavá Rodrigues Lira e pela Fundação Universidade de Brasília contra decisão que julgou irregulares suas contas e os condenou solidariamente em débito.

Primeira Câmara

Instituto Nacional de Colonização e Reforma Agrária.

3. Interessados/Responsáveis/Recorrentes:
3.1. Responsáveis: Edeijavá Rodrigues Lira (XXX.353.601-XX); Fundação Universidade de Brasília (00.038.174/0001-43); Fundação de Gestão e Inovação (03.151.583/0001-40).
3.2. Recorrentes: Fundação Universidade de Brasília (00.038.174/0001-43); Edeijavá Rodrigues Lira (XXX.353.601-XX).

13.1. Ministros presentes: Jorge Oliveira (na Presidência) e Benjamin Zymler (Relator).
13.2. Ministros-Substitutos convocados: Augusto Sherman Cavalcanti e Weder de Oliveira.

BENJAMIN ZYMLER

Ministro-Substituto Augusto Sherman Cavalcanti.

Adoto como relatório a instrução elaborada por auditor da Unidade de Auditoria Especializada em Recursos (peça 109) , que contou com a anuência da chefia imediata (peça 110) :
"Trata-se de recursos de reconsideração (peças 55 e 58) interpostos por Edeijavá Rodrigues Lira (CPF: XXX.353.601-XX) e Fundação Universidade de Brasília (FUB - CNPJ: 00.038.174/0001-43) contra o Acórdão 13414/2020-TCU-Primeira Câmara (peça 39) . 
A deliberação recorrida apresenta o seguinte teor: 
9.1. julgar irregulares, com fundamento nos arts. 1º, inciso I, 16, inciso III, alínea "c" e § 2º, da Lei 8.443/1992 c/c os arts. 19 e 23, inciso III, da mesma Lei; e com arts. 1º, inciso I, 209, inciso III, 210 e 214, inciso III, do Regimento Interno, as contas da Fundação Universitária de Brasília - Fubra (posteriormente Fundação de Gestão e Inovação - FGI, CNPJ 03.151.583/0001-40) e do Sr. Edeijavá Rodrigues Lira (CPF XXX.353.601-XX) , ex-diretor-presidente da Fubra, e condenar esse último responsável, em solidariedade com a Fundação Universidade de Brasília - FUB (CNPJ 00.038.174/0001-43) , na qualidade de sucessora da extinta Fundação de Gestão e Inovação - FGI, ao pagamento das quantias a seguir especificadas, limitadas, no caso da FUB, ao montante porventura  recebido, na condição de sucessora, após liquidação dos bens da Fundação de Gestão e Inovação, com a fixação do prazo de quinze dias, a contar das notificações, para que  comprovem, perante o Tribunal (art. 214, inciso III, alínea "a", do Regimento Interno) , o recolhimento da dívida aos cofres do Incra, atualizada monetariamente e acrescida dos juros de mora, calculados a partir das datas discriminadas, até a data do recolhimento, na forma prevista na legislação em vigor:
	VALOR ORIGINAL (R$) 
	DATA DA OCORRÊNCIA

	108.000,00 D
	15/5/2002

	108.000,00 D
	30/9/2002

	108.000,00 D
	8/10/2004

	126.000,00 D
	28/12/2004

9.2. autorizar, desde logo, a cobrança judicial das dívidas, nos termos do art. 28, inciso II, da Lei 8.443, de 1992, caso não atendidas as notificações; e
9.3. enviar cópia do presente acórdão ao Incra - SR (28) DFE, à FUB, e ao Sr. Edeijavá, para ciência; e à Procuradoria da República no Distrito Federal, nos termos do § 3º do art. 16 da Lei 8.443/1992, para conhecimento e adoção das medidas que entender cabíveis.
HISTÓRICO
Trata-se de Tomada de Contas Especial instaurada pela Superintendência Regional do Distrito Federal e Entorno - SR (28) DFE do Instituto Nacional de Colonização e Reforma Agrária - Incra, em desfavor do Sr. Edeijavá Rodrigues Lira e da Fundação Universitária de Brasília - Fubra (posteriormente Fundação de Gestão e Inovação - FGI) , em razão da impugnação total das despesas do Convênio CRT/DE/05.000/2001 (SIAFI 429.587) ,  no montante de R$ 450 mil, repassados em quatro datas distintas entre maio de 2002 e dezembro de 2004, celebrado entre a Fubra e o Incra,  com a interveniência da Fundação Universidade de Brasília - FUB, que teve por objeto "formação de 60 (sessenta) jovens que residem em assentamentos localizados no Distrito Federal e Entorno como Técnicos em Agropecuária, capacitando-os para a atuação como agentes de desenvolvimento local, objetivando promover a sustentabilidade produtiva, organizativa e social das famílias"
As irregularidades pelas quais os recorrentes foram condenados foram assim resumidas no voto condutor do acórdão recorrido (peça 40) , verbis:
Relativamente ao Sr. Edeijavá, a unidade técnica apontou, resumidamente, que (§§ 20 a 32 da instrução) :
i) os recursos foram integralmente transferidos e utilizados durante sua gestão como diretor-presidente da FGI/Fubra; 
ii) a prestação de contas apresentou diversas falhas graves, aí incluídos a realização de pagamentos por meios não previstos e autorizados, o que impede o estabelecimento de nexo entre os recursos repassados e eventuais despesas; e a ausência de documentos fiscais comprovadores de despesas no montante de R$ 428.947,04; entre outras e diversas irregularidades; e 
iii) não há elementos capazes de afastar sua responsabilidade direta pela utilização dos recursos, o que impede sejam aceitas suas alegações no sentido de serem responsabilizadas pessoas em cargos hierárquicos inferiores. 
7.	Quanto à responsabilização da FUB, a unidade instrutiva destacou, resumidamente, que (§§ 39 a 51, peça 35) :
i) o convênio foi celebrado pela Fubra, que recebeu e geriu integralmente os recursos e que detinha a responsabilidade pela apresentação de prestação de contas; 
ii) a responsabilidade inicial da FUB, como interveniente, referia-se apenas a aportar a contrapartida;
iii) em razão do que foi citada inicialmente a FGI/Fubra; 
iv) apenas após a extinção da FGI/Fubra é que a FUB foi citada, na qualidade de entidade sucessora; e
v) resta claro que a responsabilidade da FUB nos autos decorre da sucessão, e não de compromissos assumidos na celebração do convênio ou da prática posterior de atos de gestão, e deve estar limitada ao montante de haveres líquidos recebidos da FGI/Fubra.
1.1. Na primeira instrução desta Secretaria foi proposta diligência à Superintendência Regional do Incra no Distrito Federal e Entorno - SR (28) , a qual foi acatada pelo Ministro-Relator, por meio do Despacho de peça 85 que autorizou a diligência.
1.2. Após desenvolvimento do processo, a autarquia comparece aos autos e junta diversas peças, das quais se destaca a peça 107 que trata das questões suscitadas na diligência desta Corte.
1.3. Dessa forma, retornam os autos a esta Secretaria para o exame acerca da ocorrência da prescrição, após os esclarecimentos da Superintendência Regional do Incra no Distrito Federal e Entorno - SR (28) .
EXAME DE ADMISSIBILIDADE
Reitera-se os exames de admissibilidade contidos nas peças 56 e 63, que propôs a suspensão dos efeitos dos itens 9.1 e 9.2 do acórdão recorrido e acatado pelo Relator, Min. Benjamim Zymler (despachos de peças 61 e 65) . 
EXAME DE MÉRITO
Delimitação
1.4. Constitui objeto do presente recurso definir se:
	a) houve prescrição do débito e da multa;
	b) subsiste a responsabilidade da FUB uma vez que não houve qualquer transferência de bens da FGI/FUBRA para a Universidade de Brasília; 
	c) subsiste a responsabilidade do Sr. Edeijavá Rodrigues Lira pela gestão dos recursos transferidos à Fubra.
Da prescrição do débito e da multa
Embora o recorrente não tenha alegado a prescrição do débito e da multa, por se tratar de matéria de ordem pública o exame da questão se impõe, ante a recente decisão do Supremo Tribunal Federal - STF que julgou o Tema 899 com repercussão geral.
Análise:
	Reitera-se a discussão já tratada sobre a prescrição na peça 82 e permite-se adiantar o exame para a aplicação do instituto sob a égide da Lei 9.873/99 e a existência ou inexistência de marcos interruptivos no presente caso concreto.
a) Análise da prescrição segundo o regime da Lei 9.873/99
Caso se adote as premissas fixadas na Lei 9.873/1999 ao caso em exame, e mesmo considerando-se o prazo geral, de cinco anos, observa-se que não se pode, ainda, afirmar a inexistência ou a existência da prescrição. 
a.1) Termo inicial:
A Lei 9.873/1999, art. 1º, parte final, traz previsão expressa a respeito do início do prazo em se tratando de infração de caráter permanente ou continuado. Nesta hipótese, a prescrição começa a correr não da data de cada fato, e sim "do dia em que tiver cessado" a permanência ou a continuidade. 
Na hipótese em exame, o recorrente foi condenado por graves deficiências na prestação de contas, logo, entende que há de se ter como termo inicial da prescrição o dia TCU.
a.2) Prazo:
A Lei 9.873/1999 apresenta um prazo geral, de cinco anos (art. 1º) , e um prazo especial, previsto no art. 1º, § 2º, a saber: "quando o fato objeto da ação punitiva da Administração também constituir crime, a prescrição reger-se-á pelo prazo previsto na lei penal".
Entende-se, inexistir nos autos, elementos suficientes para afirmar que a irregularidade, discutida nesta TCE, configura crime, logo, deve-se aplicar, a nosso sentir, o prazo geral de cinco anos estabelecido no art. 1º, da Lei 9.873/1999.
Assim, entende-se que do início da contagem do prazo até o primeiro marco interruptivo não devem ter decorridos cinco anos, sob pena da ocorrência da prescrição.
a.3) Da prescrição intercorrente:
Nos termos do art. 1º, § 1º, da Lei 9.873/1999, opera-se a prescrição intercorrente se o processo ficar paralisado por mais de três anos, aguardando "julgamento ou despacho".
Note-se que há uma correlação entre essa hipótese e as causas de interrupção da prescrição do art. 2º. Com efeito, uma vez interrompida a prescrição por alguma das hipóteses do art. 2º, o processo não pode ficar inativo, sem qualquer inovação processual relevante, por mais de três anos.
Trata-se de prazo específico, não se aplicando nem o prazo geral de cinco anos nem o prazo especial, da lei penal (§ 2º) . A finalidade da prescrição intercorrente, com seu prazo próprio, é a de assegurar a eficiência e celeridade nas apurações administrativas. Seria contrário a essa finalidade a paralisação injustificada do processo por período maior que o triênio estabelecido para a hipótese.
A extrapolação do prazo de três anos, sem inovação relevante no processo, pode configurar negligência. Por isso, além de se operar a prescrição, deve-se promover a "apuração da responsabilidade funcional decorrente da paralisação, se for o caso".
Em muitas situações o exame da prescrição intercorrente pode ficar prejudicado nos processos já em tramitação no TCU. Como a ação de ressarcimento era considerada imprescritível, as peças que compõem a tomada de contas especial, elencadas no art. 10 da Instrução Normativa- TCU 71/2012, não contemplam informações pormenorizadas quanto ao andamento do processo na fase interna, o que pode prejudicar a análise de eventual paralisação por mais de três anos.
Assim, caso o tribunal venha a adotar a sistemática da Lei 9.873/1999 para aferir a prescrição, convém avaliar, oportunamente, a possibilidade de ajustes na IN-TCU 71/2012, para que as tomadas de contas especiais encaminhadas ao tribunal contemplem informações sobre as interrupções ocorridas na fase interna do procedimento (como, por exemplo, declaração do órgão instaurador da TCE, de que o processo não ficou paralisado por mais de três anos, na forma do art. 1º, § 1º, da citada lei) .
Estabelecidas as premissas: (a) termo inicial e (b) prazo e (c) prescrição intercorrente, há que se apurar as causas interruptivas da prescrição.
a.4) Interrupções por atos inequívocos de apuração dos fatos:
No regime da Lei 9.873/1999, a prescrição se interrompe "por qualquer ato inequívoco, que importe apuração do fato" (art. 2º, II) . 
Importante mencionar que diversos são os atos que interrompem a prescrição intercorrente, atos estes que têm em sua gênese e objetivo dar impulso ao processo e a solução do feito. Podem ser citadas, sem a pretensão de exauri-las, as hipóteses capazes de impedir o alcance da prescrição intercorrente, quais sejam:
	a) qualquer ato legal ou regulamentar que impulsione o processo à tomada de decisão, tais como o requerimento para a produção de provas necessárias à apuração do feito, notificação da parte interessada para apresentar defesa ou alegações finais;
	b) decisão que julgue pedido da parte interessada;
	c) informes que consolidem a apuração do fato e informes que sirvam de fundamento para decisão de autoridade ou colegiado, notas e pareceres técnicos, pareceres jurídicos;
	d) decisões de autoridades ou colegiados;
	e) aditamento da inicial, entre outros.    
Com esses fundamentos, foi, já na instrução da peça 82, possível verificar que a prescrição foi interrompida nas datas relacionadas na tabela abaixo:
	Evento
	Data
	Ato inequívoco de apuração
	Localização no Processo

	 (1) 
	2/4/2013
	Parecer Financeiro
	Peça 1, p. 139

	 (2) 
	11/2/2016
	Ofício Incra/SR-28/95/2016
	Peça 2, p. 76

	 (3) 
	31/10/2016
	Protocolo da TCE no TCU
	Peça 1

	 (5) 
	19/05/2017
	Instrução de unidade técnica desta Corte
	Peça 4

	 (6) 
	19/09/2019
	Instrução de unidade técnica desta Corte
	Peça 35

a.5) Interrupções pela citação dos responsáveis nesta Corte:
A prescrição também é interrompida "pela notificação ou citação do indiciado ou acusado, inclusive por meio de edital", nos termos do art. 2º, I, da Lei 9.873/1999. E, no regime dessa lei, a interrupção se dá pela citação propriamente dita, e não pelo despacho que a ordena. Com esse fundamento, houve nova interrupção em decorrência da citação desta Corte de Contas para a apresentação das alegações de defesa: 
 (1)  em [Endereço da Empresa], citação realizada por esta Corte de Contas. 
a.6) Interrupção pela decisão condenatória recorrível:
Por fim, a prescrição também se interrompe "pela decisão condenatória recorrível" (art. 2º, III, da Lei 9.873/1999) . Com esse fundamento e considerando que [Fax da Empresa], houve nesta data nova interrupção. Essa interrupção é relevante, por estabelecer prazo para julgamento do recurso.
a.7) Exame do caso concreto:
Na análise precedente, entendeu-se que, dos elementos dos autos, ainda não era possível verificar se teria ou não ocorrido a prescrição intercorrente. Registrou-se que entre o marco inicial da prescrição (4/5/2006) e o primeiro marco interruptivo constante dos autos (Parecer Financeiro de 2/4/2013) , haveria indícios da existência de outros elementos que interromperiam a prescrição, a exemplo, do exame da prestação de contas final, mas que ainda não constavam dos autos, assim tornou-se necessário, conforme já historiado nesta instrução, trazer tais elementos aos autos para a verificação da prescrição intercorrente.
Nesse sentido e caso fosse a tese acima discutida a adotada para o exame da prescrição, necessária a realização de diligência ao Incra solicitando todos os documentos com as exatas datas de sua emissão, bem como outros eventuais documentos que possam caracterizar ato inequívoco de apuração a ensejar a interrupção da prescrição.
A diligência à Superintendência Regional do Incra no Distrito Federal e Entorno - SR (28) foi realizada solicitando documentação complementar nos seguintes termos (peça 82) , verbis:
a) informe a exata data da elaboração da avaliação da prestação de contas final do Convênio CRT/DE/05.000/2001 (SIAFI 429.587) ;
b) esclareça a existência ou inexistência de todos os atos de apuração relacionados ao Convênio CRT/DE/05.000/2001 (SIAFI 429.587) . São exemplos de atos de apuração os seguintes:
b.1) qualquer ato legal ou regulamentar que impulsione o processo à tomada de decisão, tais como o requerimento para a produção de provas necessárias à apuração do feito, notificação da parte interessada para apresentar defesa ou alegações finais;
b.2) decisão que julgue pedido da parte interessada;
b.3) informes que consolidem a apuração do fato e informes que sirvam de fundamento para decisão de autoridade ou colegiado, notas e pareceres técnicos, pareceres jurídicos;
b.4) decisões de autoridades ou colegiados;
b.5) aditamento da inicial, entre outros;
Na peça 107 constam os esclarecimentos prestados e com fundamento nestas informações examina-se a ocorrência da prescrição. 
O Ofício 24316/2022/SR (28) DFE-G/SR (28) DFE/INCRA-INCRA (peça 107, p. 6) afirma que em 27/6/2006 foi emitido o Parecer Técnico sobre a prestação de contas. No dia 8/1/2008 os autos foram encaminhados, pela de Divisão da SR (28) DFE, "ao Serviço de Contabilidade-A4, para que fosse procedida a análise da prestação de contas e diligências necessárias referente ao CRT/DE/05.000/01, para sanar quaisquer inconformidades formais quo possam ser verificadas, condicionando sua aprovação final a apresentação do relatório de atendimento do objeto".
Ato contínuo, no dia 2/4/2013, o Setor de Contabilidade da SR (28) emitiu Parecer Financeiro, "solicitando ao Gestor/Autoridade Competente da SR (28) DFE, que notificasse a Convenente FUBRA". 
A seguir relata outras diversas datas, mas não há nenhuma menção a qualquer ato de apuração entre os dias 8/1/2008 (encaminhamento da Chefe de Divisão) e 2/4/2013 (Parecer Financeiro) , o que nos permite elaborar o quadro abaixo agora atualizado com as informações prestadas pela autarquia federal. 
	Evento
	Data
	Ato inequívoco de apuração
	Localização no Processo

	 (1) 
	27/6/2006
	Parecer Técnico
	Peça 107, p. 6

	 (2) 
	8/1/2008
	Manifestação da Chefe de Divisão da SR (28) DFE
	Peça 107, p. 7

	 (3) 
	2/4/2013
	Parecer Financeiro
	Peça 1, p. 139

	 (4) 
	11/2/2016
	Ofício Incra/SR-28/95/2016
	Peça 2, p. 76

	 (5) 
	31/10/2016
	Protocolo da TCE no TCU
	Peça 1

	 (6) 
	19/05/2017
	Instrução de unidade técnica desta Corte
	Peça 4

	 (7) 
	19/09/2019
	Instrução de unidade técnica desta Corte
	Peça 35

a.7) Exame do caso concreto:
Especificamente quanto a esta TCE, entende-se que entre os eventos em " (2) " e " (3) " descritos acima decorreram mais de três anos, o que configura a ocorrência da prescrição intercorrente. Não se encontrou nos presentes autos, nem foi informado pela superintendência do Incra, entre as datas, 8/1/2008 a 2/4/2013, nenhum ato que configurasse apuração inequívoca dos fatos, o que impõem o reconhecimento da possibilidade da prescrição sob o regime da Lei 9.873/1999.
Registra-se que a exceção do intervalo acima mencionado, as outras causas de interrupção enumeradas acima permitem evidenciar que o processo teve andamento regular, não se operando a prescrição intercorrente. 
b.8) Conclusão:
Não se verificou a existência, nos presentes autos, de atos que importassem a apuração inequívoca dos fatos entre os dias 8/1/2008 a 2/4/2013, o que se permite concluir pela possibilidade da ocorrência da prescrição sob o regime da Lei 9.873/1999.
Da Sucessão da FUB 
1.5. Defende-se no recurso da FUB que a Fundação, na data do acórdão (24/11/2020) ,  não mais poderia ser condenada na condição de sucessora patrimonial da FGI/FUBRA, uma vez que o processo judicial 2011.01.1.197166-8 da 1ª Vara Cível de Brasília do Tribunal de Justiça do Distrito Federal e Territórios (versava sobre a extinção da FUBRA/FGI) , foi arquivado em 24/3/2020 (documento não encontrado nos autos) , após petição do Ministério Público do Distrito Federal e Territórios (MPDFT) , que informou ao juízo que, após pesquisas para localizar bens da extinta FGI/FUBRA, nada localizou.
1.6. Assim, ante a ausência de patrimônio localizado, a apuração de haveres e obrigações foi impossibilitada, tendo sido o processo extinto sem qualquer transferência de bens da FGI/FUBRA para a Universidade de Brasília. 
1.7. Nesse sentido e tendo em vista que a UnB fora condenada pelo TCU solidariamente com o Sr. Edeijavá Rodrigues Lira, dirigente da FUBRA à época dos fatos, até o limite dos haveres que lhe foi transferido na sucessão, constata-se, objetivamente, a inexistência de qualquer débito a ser imputado à Universidade. 
1.8. Por essa razão, deve ser afastada desde já a responsabilidade da FUB.                                                                                           
Análise:
1.9. Por questão didática, repete-se  o exame empreendido à peça 83 que concluiu pela impossibilidade de acolher os argumentos trazidos em sede recursal, por inexistir comprovação do afirmado nas razões recursais.
Não se encontrou nos autos o documento citado no recurso que comprovaria o afirmado pelo recorrente. 
Ademais, ao se consultar o Processo 2011.01.1.197166-8 não se verifica nenhuma sentença no dia 24/3/2020; encontrou-se apenas uma decisão interlocutória do juízo publicada em 8/3/2017, na qual a magistrada declara a incompetência do juízo para atuar no feito. Abaixo os dados da decisão, verbis: 	
Circunscrição: 1-BRASILIA
Processo: 2011.01.1.197166-8
Vara: 201-PRIMEIRA VARA CÍVEL DE BRASÍLIA
Título: DECISÃO INTERLOCUTÓRIA
Pauta: Nº 2011.01.1.197166-8 - Homologacao Judicial - 
A: MINISTERIO PUBLICO DO DISTRITO FEDERAL E TERRITORIOS. Adv (s) .:
DF333333 - Ministerio Publico do Distrito Federal e Territorios. R: FUNDACAO DE GESTAO E INOVACAO FGI. Adv (s) .: DF020913 - Frederico Soares de Aragao. 
INTERESSADA: POWER ENGENHARIA, COMERCIO E SERVICOS LTDA. Adv (s) .: DF026887 - Valeria Pereira Bessa Vieira. INTERESSADA: DF DISTRITO FEDERAL. Adv (s) .: DF029145 - Guilherme Pereira Dolabella Bicalho. INTERESSADA: FUNDACAO UNIVERSIDADE DE BRASILIA - FUB. Adv (s) .: DF034908 - Soraya Marciano Silva de Carvalho. INTERESSADA: UNIAO FEDERAL. Adv (s) .: (.) . 
Posto isso, face à incompetência absoluta deste Juízo para apreciar questões relativas ao interesse da União em ingressar na presente lide, determino a remessa dos autos à Justiça Federal, Seção Judiciária do Distrito Federal, providenciando-se as baixas e anotações devidas. Brasília - DF, quarta-feira, 08/03/2017 às 17h11. Maryanne Abreu, Juíza de Direito Substituta .
Dessa forma, não há como acolher os argumentos trazidos em sede recursal, por inexistir comprovação do afirmado nas razões recursais.
Da responsabilidade do Sr. Edeijavá Rodrigues Lira
Defende-se no recurso a ausência de sua responsabilidade, como então Diretor-Presidente da Fubra, com fundamento nos seguintes argumentos:
	a) não pode figurar no polo passivo da presente TCE, "uma vez que somente assinava os contratos por dever de ofício, conforme apregoava o Estatuto da Entidade";
	b) descreve que a "construção de todas as etapas e a execução do projeto foi amplamente discutido e aprovado nas consultas ao INCRA, inclusive a própria FUB enviou a Coordenadora do Projeto que seria a Profª Dra Silviane Barbato", sendo que as "discursões foram realizadas por técnicos e analistas do Instituto Nacional de Colonização e Reforma Agrária e da FUBRA" o que demonstra de forma clara e cristalina "que não há que se falar em má gestão ou mesmo irregularidades no gerenciamento dos recursos públicos"
	c) "o Recorrente sabendo de suas responsabilidades para com os recursos públicos, fez o máximo para que todos os procedimentos fossem atendidos e o projeto executado com a eficácia necessária", ademais argui a sua boa-fé na condução do processo;
	d) não pode "responder por atos que não deu causa, ou seja, no convênio nº CRT/DE/05.000/2001, celebrado com o INCRA foram realizados todos os procedimentos e ações para a fiel execução do serviço, bem como a melhor aplicação possível do recurso público"
	e) "conforme já demonstrado, o Recorrente desempenhou as suas funções como Diretor-Presidente com a máxima eficácia e eficiência, jamais dando causa a qualquer irregularidade ou aplicação incorreta à contrapartida recebida";
	f) "não há que se falar em responsabilidade do ex-presidente, visto que além de ter sempre ter agido com boa-fé, não responde por atos da extinta FUBRA";
	g) também não haveria nexo causal entre as irregularidades e a conduta do recorrente, uma vez que "agiu com boa-fé, e não deu causa a nenhuma ocorrência de irregularidades, ou mesmo no gerenciamento dos recursos relativos à contrapartida do convênio realizado". 
Na sequência, cita julgados de Tribunais nos quais se afirma a impossibilidade de se responsabilizar alguém por atos que não deu causa.  
Análise:
Por questão didática, repete-se o exame já empreendido à peça 83 que concluiu pela responsabilidade do subscritor do convênio como o gestor responsável pela administração dos recursos, devendo, portanto, prestar contas e arcar com os possíveis prejuízos ao erário advindos da sua gestão, razão pela qual não há como acolher seu pleito, nem razão para afastar sua responsabilidade.
Há que se pontuar, de início, que o recorrente não assinou somente o convênio ora questionado, mas também a proposta de trabalho apresentada ao concedente (peça 1, p.77) . Antes de se discutir, é pertinente verificar que a apresentação da proposta não é mera formalidade ou desprovida de qualquer valor jurídico. A proposta de trabalho define, exatamente, o que será executado, as condições, as métricas, entre outras exigências legais e normativas, logo, formalidade essencial que antecede à celebração do convênio e também assinada pelo recorrente. 
A submissão de qualquer documento ao gestor de uma organização, de plano, sugere motivos para a necessidade de sua concordância expressa, seja por imposição estatutária, seja por obrigação legal e, por óbvio, a sujeição as consequências jurídicas decorrentes de tal ratificação. 
Ao apor a sua assinatura no termo de convênio, o Diretor-Presidente, pessoa física, assume o compromisso de bem gerir os recursos transferidos e a obrigação de prestar as contas nos termos da legislação vigente.
Acerca dos argumentos de que não pode responder por atos da Fubra, vale lembrar que a pessoa física do gestor não se confunde com a pessoa jurídica da entidade.  A criação da pessoa jurídica é mera ficção do direito, um ser inanimado que não reúne condições para a realização de atos no mundo jurídico, ou seja, não pratica atos da vida civil e não tem vontade própria. Nesse contexto, é imprescindível a presença da pessoa física do gestor para gerir os negócios públicos, pois os atos decorrentes são, na verdade, praticados pelos seus representantes legais que atuam legitimamente em nome da pessoa jurídica. 
O gestor é o administrador dos recursos públicos federais repassados à entidade e, nessa condição, é o responsável pela prestação de contas ao órgão repassador e eventual responsabilidade pela malversação dos valores.
Isto ocorre por força de dispositivo constitucional, artigo 70, parágrafo único, que dispõe que "Prestará contas qualquer pessoa física ou jurídica, pública ou privada, que utilize, arrecade, guarde, gerencie ou administre dinheiros, bens e valores públicos ou pelos quais a União responda, ou que, em nome desta, assuma obrigações de natureza pecuniária", e no artigo 93 do Decreto-lei 200/1967, segundo o qual, "Quem quer que utilize dinheiros públicos terá de justificar seu bom e regular emprego na conformidade das leis, regulamentos e normas emanadas das autoridades competentes".
Nesse sentido são os Acórdão 6553/2016-TCU-Primeira Câmara, relator Ministro Walton Alencar Rodrigues; 3587/2017-TCU-2ª Câmara, relator Ministro Aroldo Cedraz; e 2610/2016-TCU-Plenário, relator Ministro Bruno Dantas.
Observa-se, portanto, que ao concordar com os dispositivos conveniais, por meio da assinatura do pacto, o subscritor se compromete com deveres e obrigações e com a eventual responsabilização decorrente de ilicitude identificada. 
A assinatura do convênio está longe de ser mera formalidade, é o termo que cria obrigações e direitos para os partícipes e, por óbvio, pressupõem a plenitude do conhecimento do acordo pelas partes do acordo celebrado. 
O nexo causal reside exatamente na obrigação de o gestor dos recursos em administrar todo o convênio, cabia a ele verificar e gerenciar a execução física do pacto, bem como aprovar os pagamentos. Ao não fazer ou se omitir de tais deveres assume o risco de recair sobre ele o ressarcimento. 
Assim, entende-se que a sua conduta seja omissiva, por não acompanhar a contento a execução, seja comissiva, por permitir falhas graves, a exemplo da realização de pagamentos por meios não previstos e autorizados e não apresentar documentos fiscais comprovadores de despesas no montante de R$ 428.947,04, possui relação direta, estabelecendo o nexo, com o resultado, ausência de elementos que demonstrar a boa e regular aplicação dos recursos. 
No tocante aos julgados citados, não há como discordar o teor do decidido, mas não se aplicam ao caso concreto. In casu, o gestor não foi responsabilizado por atos alheios, mas por atos de gestão sob sua responsabilidade direta.
Por fim, sobre a alegação de inexistência de má-fé, vale dizer que as penas decorreram do juízo acerca das irregularidades a ele atribuídas, e sobre as quais as razões recursais não lograram êxito em elidir. 
Para a jurisprudência consolidada desta Corte, no âmbito dos processos de controle externo, a responsabilidade dos gestores de recursos públicos é de natureza subjetiva. 
Nos termos da Constituição Federal de 1988 e do regramento legal, espera-se do gestor probo a demonstração da boa e regular aplicação dos recursos. Dessa forma, age com culpa o gestor que não prova a aplicação dos recursos. Logo, ao não comprovar a aplicação dos recursos, o gestor incorre em ilícito, descumpre obrigação de fazer imposta pela lei, o que conduz, necessariamente, a imputação do prejuízo a ser ressarcido. 
Deve-se ter em mente que todo aquele que causa prejuízo a outrem, dolosa ou culposamente, tem o dever de indenizar, dever esse que, na área pública, é operacionalizado pela Tomada de Contas Especial, instrumental de concretização do devido ressarcimento.
O valor imputado (débito) trata-se tão somente do dever do gestor de ressarcir, de indenizar, uma vez que não demonstrou a aplicação dos recursos no fim a que se destinava.
 Dessa forma, a nosso sentir, o subscritor do convênio é o gestor responsável pela administração dos recursos, devendo, portanto, prestar contas e arcar com os possíveis prejuízos ao erário advindos da sua gestão, razão pela qual não há como acolher seu pleito.
Logo, não há razão para afastar sua responsabilidade.
CONCLUSÃO
Das análises anteriores, conclui-se que:
	a) No tocante à prescrição do débito: 
	a.1) em decorrência do sentido e alcance do art. 37, § 5º, da Constituição Federal, definidos pelo STF no julgamento do Recurso Extraordinário 636.886, é prescritível a pretensão reparatória exercida pelo tribunal de contas. Os fundamentos da decisão e a ausência de ressalvas na enunciação da tese permitem concluir que a ação de ressarcimento pode se desenvolver a qualquer tempo, na hipótese de condutas dolosas, apenas no âmbito judicial, sujeitando-se à prescrição na esfera administrativa;
	a.2) até que sobrevenha norma específica para disciplinar a prescrição relativa à atuação do tribunal de contas, entende-se aplicável o regime previsto na Lei 9.873/1999. Referida lei contempla parâmetros que preponderam no conjunto de normas de direito público e que são compatíveis com o rito do processo de controle externo, e já é utilizada pelo STF para estabelecer limitação temporal ao exercício da pretensão punitiva pelo TCU;
	a.3) aplicando-se os parâmetros do Acórdão 1441/2016-TCU-Plenário operou-se a prescrição; no entanto, esta Secretaria adota tão somente os ditames previstos na Lei 9.873/1999
	a.4) se a questão for submetida aos ditames da Lei 9.873/1999, também verifica-se a ocorrência da prescrição;
	b) se afastada a tese da prescrição sob a égide da Lei 9.873/1999, subsiste a responsabilidade da FUB, pois a Universidade não colacionou a suposta sentença que demonstraria os argumentos, e no processo judicial citado somente foi encontrada uma decisão interlocutória que reconheceu a incompetência do juízo;
	c) se afastada a tese da prescrição sob a égide da Lei 9.873/1999, subsiste a responsabilidade do Sr. Edeijavá Rodrigues Lira, uma vez que o subscritor do convênio é o gestor responsável pela administração dos recursos, devendo, portanto, prestar contas e arcar com os possíveis prejuízos ao erário advindos da sua gestão.
Com base nessas conclusões, propõe-se que seja reconhecida a ocorrência da prescrição e, alternativamente, caso afastada a aplicação da Lei 9.873/1999, negar provimento ao recurso.
PROPOSTA DE ENCAMINHAMENTO
Ante o exposto, com fundamento nos arts. 32, I e 33, da Lei 8.443/92 c/c o art. 285, caput, do RI-TCU, submetem-se os autos à consideração superior, propondo-se:
a) reconhecer a ocorrência da prescrição do débito sob a égide da Lei 9.873/1999
b) caso superada a preliminar acerca da prescrição, conhecer do recurso e, no mérito, negar-lhe provimento;
c) informar ao (s) recorrente (s) e demais interessados do acórdão a ser proferido, destacando que o relatório e o voto que o fundamentam podem ser acessados por meio do endereço eletrônico www.tcu.gov.br/acordaos." 
2.	O Ministério Público junto ao TCU manifestou-se de acordo com a proposta da unidade técnica. 
	É o relatório.

Valmir Floriano Vieira de Andrade (OAB/DF 26.778), José Luís Wagner (OAB/DF 17.183) e Luiz Antônio Müller Marques (OAB/DF 33.680), representando Edeijavá Rodrigues Lira.

Procurador Marinus Eduardo de Vries Marsico.

TOMADA DE CONTAS ESPECIAL. AUSÊNCIA DE COMPROVAÇÃO DA REGULAR E INTEGRAL APLICAÇÃO DOS RECURSOS REPASSADOS. EXTINÇÃO DA ENTIDADE SIGNATÁRIA E CITAÇÃO DA ENTIDADE SUCESSORA. IRREGULARIDADES NÃO ELIDIDAS. CONTAS IRREGULARES. IMPUTAÇÃO DE DÉBITO AO GESTOR E À ENTIDADE SUCESSORA. PRESCRIÇÃO DA PRETENSÃO PUNITIVA. RECURSO DE RECONSIDERAÇÃO. CONHECIMENTO. INCIDÊNCIA DA PRESCRIÇÃO RESSARCITÓRIA. PROVIMENTO DOS RECURSOS. INSUBSISTÊNCIA DA DECISÃO CONDENATÓRIA. ARQUIVAMENTO DO PROCESSO. CIÊNCIAS.

TOMADA DE CONTAS ESPECIAL (TCE)

Secretaria de Recursos (Serur); Unidade de Auditoria Especializada em Agricultura, Meio Ambiente e Desenvolvimento Econômico (AudAgroAmbiental).

Preliminarmente, conheço do recurso em apreço, uma vez que foram preenchidos os requisitos necessários à espécie. 
2.	Trata-se de recursos de reconsideração interpostos pelo sr. Edeijavá Rodrigues Lira, então diretor-presidente da Fundação Universitária de Brasília (Fubra) , e pela Fundação Universidade de Brasília (FUB) contra o Acórdão 13414/2020-TCU-Primeira Câmara, relatado pelo Exmo. Ministro-Substituto Augusto Sherman Cavalcanti. Por meio dessa decisão, o Tribunal julgou irregulares as contas do sr. Edeijavá Rodrigues Lira e da Fundação Universitária de Brasília (Fubra) , bem como condenou aquele dirigente, em solidariedade com a Fundação Universidade de Brasília (FUB) , a ressarcir R$ 450.000,00 (valor histórico) aos cofres do Instituto Nacional de Colonização e Reforma Agrária (Incra) . Não houve aplicação de multas, tendo em vista a prescrição da pretensão punitiva (prazo decenal, conforme entendimento fixado no Acórdão 1441/2016-TCU-Plenário) . 
3.	Originariamente, este processo examinou tomada de contas especial instaurada pelo Instituto Nacional de Colonização e Reforma Agrária (Incra) em razão da impugnação total das despesas do Convênio CRT/DE/05.000/2001 (Siafi 429.587) , firmado entre a Fubra e o Incra, que tinha por objeto a formação de sessenta jovens que residem em assentamentos localizados no Distrito Federal e no entorno como técnicos em agropecuária. Por meio desse ajuste, o poder concedente repassou R$ 450.00,00. 
4.	A impugnação total da verba repassada decorreu da não comprovação da execução física do convênio, do preenchimento incorreto dos relatórios de execução físico-financeira, da não apresentação de documentos fiscais comprobatórios de despesas, da realização de saques em espécie e da prestação de contas fora do prazo. 
5.	A responsabilidade foi inicialmente imputada à Fundação Universitária de Brasília (Fubra) e ao sr. Edeijavá Rodrigues Lira. Todavia, com a notícia da dissolução da Fubra, cujo patrimônio deveria ser integralizado à Fundação Universidade de Brasília (FUB) , o Tribunal promoveu o chamamento desta última instituição para responder pela dívida na qualidade de sucessora. 
6.	Insatisfeitos com a decisão recorrida, a FUB e o sr. Edeijavá Rodrigues Lira trouxeram os seguintes argumentos recursais: a) inexistência de nexo de causalidade entre a conduta do dirigente da Fubra e as irregularidades identificadas; e b) ausência de bens transferidos, pela Fubra, à FUB. A Unidade de Auditoria Especializada em Recursos (AudRecursos) acrescentou o exame da prescrição das pretensões punitiva e ressarcitória, tendo em vista se tratar de matéria de ordem pública, que pode ser conhecida de ofício. 
7.	Ao final, com a anuência do Ministério Público junto ao TCU, a unidade técnica entendeu que o débito está prescrito. Se superada essa questão, a proposta é negar provimento aos apelos.
8.	Manifesto-me de acordo com os pareceres emitidos pela equipe da AudRecursos e pelo MPTCU, cujos fundamentos incorporo como razões de decidir, sem prejuízo das considerações que passo a fazer.  
9.	Quanto à prescrição, a matéria deve ser examinada à luz da recente Resolução-TCU 344/2022, que passou a regulamentar, no âmbito do TCU, a prescrição para o exercício das pretensões punitiva e ressarcitória.
10.	Em síntese, o citado normativo dispôs que a prescrição, nos processos de controle externo em curso neste Tribunal, observará o disposto na Lei 9.873/1999 e que prescrevem em cinco anos as pretensões punitiva e ressarcitória, contados dos termos iniciais neles indicados. Ademais, incide a prescrição intercorrente se o processo ficar paralisado por mais de três anos, pendente de julgamento ou despacho.
11.	Tendo em vista os novos parâmetros estabelecidos, conclui-se pela consumação da prescrição da pretensão de ressarcimento ao Erário neste processo. 
12.	Ressalto que, nos termos do art. 4º, inciso II, da Resolução-TCU 344/2022, o termo inicial da contagem do prazo é a data da apresentação da prestação de contas ao órgão competente para a sua análise, isto é, 3/5/2006 (peça 2, p. 40) . Por outro lado, a norma estabelece as seguintes causas interruptivas da prescrição:
	"Art. 5º A prescrição se interrompe:
	I - pela notificação, oitiva, citação ou audiência do responsável, inclusive por edital; 
	II - por qualquer ato inequívoco de apuração do fato; 
	III - por qualquer ato inequívoco de tentativa de solução conciliatória;
	IV - pela decisão condenatória recorrível."
13.	A primeira interrupção no prazo prescricional teria ocorrido antes de finalizado o período quinquenal, em 27/12/2006, quando foi produzido parecer técnico sobre a realização do curso de formação dos sessenta jovens. Na sequência, o processo tramitou com as seguintes movimentações mais relevantes:
	a) em 8/1/2008, a Chefe de Divisão da Superintendência Regional do Incra encaminhou a prestação de contas ao Serviço de Contabilidade para que fosse procedida a análise da execução financeira (peça 107, p. 7) ; 
	b) em 2/4/2013, foi produzido o parecer financeiro (peça 1, p. 139) , a partir do qual foram notificados os jurisdicionados acerca dos problemas encontrados (ausência de documentos fiscais comprobatórios das despesas, intempestividade da prestação de contas, dentre outros pontos) ;
	c) em 8/10/2013, houve a reanálise financeira (peça 1, p. 178) , que concluiu pela manutenção dos apontamentos;
	d) em 20/10/2015, a Fundação Universidade de Brasília (FUB) foi notificada, por meio do Ofício Incra/SR-28/Gab 1.729/2015, da abertura do processo de tomada de contas especial (peça 2, p. 57) ;
	e) em 11/2/2016, o sr. Edeijavá Rodrigues Lira foi notificado, por meio do Ofício Incra/SR-28 95/2016, da abertura do processo de tomada de contas especial (peça 2, p. 76) ;
	f) em 15/6/2016, a Controladoria-Geral da União emitiu o relatório de auditoria, o certificado de auditoria e o parecer do dirigente do órgão de controle interno (peça 2, p. 129/134) , concluindo que a Fundação de Gestão e Inovação (sucessora da Fubra, cujo patrimônio, mais tarde, deveria ser transferido à FUB) e o sr. Edeijavá Rodrigues Lira encontram-se, solidariamente, em débito com a Fazenda Nacional pela importância de R$ 1.986.698,08 (valor atualizado até aquela data) ;
	g) em 31/10/2016, o processo foi autuado no TCU;	
	h) em 21/3/2017, foi produzida a instrução preliminar com proposta de citação dos responsáveis (peça 3) ;
	i) em 6/8/2019, a unidade técnica analisou o mérito da TCE (peça 35) ; e
	j) em 24/11/2020, foi prolatada a decisão condenatória (peça 39) .
14.	Como se percebe, após a conclusão do parecer técnico que examinou a execução física do convênio e após o encaminhamento dos autos ao setor competente para a análise financeira, este último demorou mais de cinco anos para emitir seu pronunciamento, o que impõe o reconhecimento da prescrição, nos termos do art. 2º da Resolução-TCU 344/2022. Esclareço que a unidade técnica realizou diligência ao Incra na tentativa de obter outros eventuais documentos que pudessem caracterizar ato inequívoco de apuração dos fatos, mas, em resposta, a autarquia negou a existência de novos elementos. 
15.	Portanto, proponho o provimento do recurso de reconsideração para tornar sem efeito a deliberação recorrida. Ato contínuo, entendo que o processo deva ser arquivado, nos termos do art. 11 da Resolução-TCU 344/2022. 
	Ante o exposto, voto por que o Tribunal adote a deliberação que ora submeto a este Colegiado. 
TCU, Sala das Sessões, em 7 de março de 2023.
BENJAMIN ZYMLER 
Relator